臺灣臺中地方法院民事判決　九十三年度簡上字第五五號
　　上　訴　人　甲○○
　　訴訟代理人　曾耀聰律師
　　被　上訴人　壬○○
　　　　　　　　戊○○○○○○.
　　　　　　　　庚○○
　　　　　　　　辛○○
　　　　　　　　己○○
　　兼
　　訴訟代理人　乙○○
　　被上訴人　　丁○○○
　　　　　　　　李艷勳
　　訴訟代理人　丙○○
右當事人間請求分割共有物事件，上訴人對於中華民國九十二年十二月二十二日本院
簡易庭九十二年度中簡字第一四八四號第一審簡易判決提起上訴，本院於民國九十四
年四月二十九日言詞辯論終結，判決如左：
    主      文
原判決廢棄。
兩造共有坐落台中縣大里市○○段七八六地號，建，面積八十一．七九平方公尺；同
段七八六之一地號，建，面積四十七．六一平方公尺；同段七八七地號，田，面積一
０八．三七平方公尺；同段七八七之一地號，田，面積六十八‧九八平方公尺之土地
准予合併分割，分割方法如附圖乙案所示，其中：(1)七八六地號土地、面積八十一．
七九平方公尺、(2)七八六之一地號土地、面積四十七．六一平方公尺、(3)複丈後序號
○○一，七八七地號土地部分、面積八十四．八六平方公尺、(4)複丈後序號○○一，
七八七之一地號土地部分、面積六十七．○四平方公尺分歸上訴人及被上訴人李艷勳
依如附表一所示應有部分比例共有；另(1)複丈後序號○○二，七八七─Ａ○○一地號
土地部分、面積二十三．五一平方公尺、(2)複丈後序號○○二，七八七─Ａ○○一地
號土地、面積一．九四平方公尺分歸被上訴人壬○○、戊○○○○○○、庚○○、辛○○、己○○、乙○○、丁○○○依如附表二所示應有部分之比例共有。
上訴人及被上訴人李艷勳應同時按如附表三所示應分擔之補償金額，補償被上訴人壬○○、戊○○○○○○、庚○○、辛○○、己○○、乙○○、丁○○○如附表三所示
之補償金額。
訴訟費用由兩造按如附表四所示之應有部分比例負擔。
    事      實
甲、程序方面：
一、本件上訴人起訴時，原以共有人之一林素楨為被告，嗣林素楨於原審判決後之民
    國九十二年十二月二十七日死亡，並由被上訴人己○○單獨繼承林素楨就本件共
    有土地之應有部分，且已辦理繼承登記完畢，此有戶籍謄本、土地登記謄本附卷
    可稽，而上訴人依民事訴訟法第一百七十五條第二項之規定，聲明由被上訴人己○○承受訴訟，核無不合，應予准許，合先敘明。
二、被上訴人壬○○、戊○○○○○○、庚○○、辛○○、丁○○○、李艷勳經合法
    通知，未於言詞辯論期日到場，核無民事訴訟法第三百八十六條所列各款情形，
    爰依上訴人之聲請，對其一造辯論而為判決。
三、上訴人起訴時原聲明「兩造共有坐落台中縣大里市○○段七八六、七八七地號二
    筆土地淮予原物分割如附圖（即原審判決附圖）案一所示，編號七八六部分面積
    二八一．二九平方公尺分歸上訴人及被上訴人李艷勳共有；編號七八六─Ａ００
    一部分面積二五．四六平方公尺分歸其他被上訴人共有」，嗣因原審判決後，上
    開七八六、七八七地號土地經地政機關辦理分割登記為台中縣大里市○○段七八
    六、七八六之一、七八七、七八七之一地號土地四筆，上訴人上訴後，並經本院
    囑託地政機關依分割後之現況測量，上訴人即更正訴之聲明如主文第二項所示，
    併此敘明。
乙、實體方面：
一、上訴人起訴主張：
  (一)重測後坐落台中縣大里市○○段七八六、七八六之一、七八七、七八七之一地號
    土地（下稱系爭土地）為兩造所共有，各共有人之應有部分如附表四所示，又系
    爭土地使用分區均為綠帶，目前均為空地，各共有人間並無不得分割之協議，因
    無法達成分割之協議，爰訴請分割。又上訴人與被上訴人李艷勳係夫妻，願保持
    共有。如依附圖甲案所示之分割方法，被上訴人壬○○、戊○○○○○○、庚○○、辛○○、己○○、乙○○、丁○○○（下稱被上訴人壬○○等人）共有之土
    地面積僅二十五．四五平方公尺，面積甚小，經分割後，被上訴人等人之土地將
    為畸零地，鄰塗城路部分，最大寬度十公尺，最小寬度六公尺，深度則僅二公尺
    ，因深度顯然不足搭建合法建物，將造成浪費系爭土地中較有價值之土地，對上
    訴人及被上訴人李艷勳有害，且對其他被上訴人亦無利益，被上訴人壬○○等人
    主張該分割方案實有權利濫用之嫌；如依附圖乙案所示之分割方法，將緊鄰塗城
    路之土地分給上訴人及被上訴人李艷勳共有，因面積較大，可有效利用該土地，
    不致形成地利之浪費；且系爭土地目前雖為綠帶，然依都市計劃法第二十六條第
    一項、第二十七條之規定，將來並非不可能因都市計畫變更，回復為單純住宅區
    ，又依土地法第二百十三條、第二百十四條之規定，系爭土地亦可能因此視為廢
    止徵收，回復為單純建地。又系爭土地緊鄰塗城路部分，原雖係被上訴人壬○○
    等人在使用，惟當時雙方並無任何分管之意思，縱有，亦無拘束本案之分割之效
    力；且系爭土地上之建物因九二一地震已拆除，目前並無任何地上物存在，故無
    先前兩造間何人使用何部分土地而應受保護之情形存在。並聲明：如主文第二項
    所示。
  (二)原審為上訴人敗訴之判決，上訴人不服，提起本件上訴，補稱：
    1.系爭土地相鄰東側七八九地號土地係第三人葉茂林、葉湝斌二人共有，其使用
      分區○道路用地，且屬塗城路九二八巷一部分，而塗城路九二八巷係既成道路
      ，依如附圖乙案，被上訴人所分得之土地可自由通行塗城路九二八巷，並不因
      該七八九地號土地所有權係訴外人所有而有不便。
    2.又台灣省畸零地使用規則第十一條第一項前段規定，並未限制畸零地只能與原
      共有之土地合併使用，而系爭土地北側之土地地形並不方整，而北側相鄰之同
      段七九一地號土地與系爭土地相鄰之處（即七九一地號之南側）地形亦不方整
      ，若七九一地號土地南側與系爭土地北側合併使用，則地形甚完整，對經濟效
      益有極大助益。是採如附圖乙案，將系爭土地北側分配予被上訴人，可與七九
      一地號土地直接合併使用，並無不利，又被上人壬○○等人分得之土地雖價值
      較低，然可由補償方式獲得平衡。
    3.又系爭土地南側毗鄰之七八三、七八三之一地號土地現為陳妙馨所有，而上訴
      人已向其買受，得請求移轉登記，採如附圖乙案，將來上訴人可與系爭土地分
      得部分合併利用，經濟效益自然較高。況被上訴人壬○○等人合計面積甚小，
      無論採何分割方案，均仍為畸零地，如採附圖乙案，因土地呈三角形，其分得
      土地面臨塗城路九二八巷有六公尺寬，北側緊鄰丸久生鮮超市，顯然較易利用
      。
    4.雖被上訴人乙○○另提出如附圖丙案之分割方案，惟依該分割方案，被上訴人
      壬○○等人所分得土地，臨塗城路面寬僅二公尺，深度分別為十一公尺及十一
      ．九公尺，不僅其等所分得部分難以使用，且又破壞地形完整，致上訴人所分
      得土地，成為形狀不方整之畸零地。
    5.上訴聲明：如主文第一、二項所示。
二、被上訴人則以：
  (一)被上訴人壬○○等人願維持共有；又系爭共有土地原係一樓ＲＣ造攤位，而臨靠
    台中縣大里市○○路部分攤位屬於被上訴人壬○○等人所有，地下室部分攤位為
    上訴人及其妻即被上訴人李艷勳所有，雖該建築物因九二一大地震毀損，惟仍應
    依兩造原有分管占有之位置予以分割，較為公平合理。被上訴人壬○○等人對於
    系爭土地之應有部分雖甚少，惟依上訴人主張如附圖乙案之分割方法，將被上訴
    人壬○○等人分配於深居裏地，且屬畸零地，與上訴人所分配之土地價值相差甚
    鉅，其分割方法顯欠公平合理；又依該分割方法，被上訴人壬○○等人分得部分
    係屬尖狀之三角形，且其東側同段七八九地號土地屬於上訴人所有，因此被上訴
    人壬○○等人顯然無法通行出入於同段七八八地號及台中縣大里市○○路九二八
    巷土地之道路，對被上訴人壬○○等人而言，顯無經濟效益。至如附圖甲案之分
    割方案，被上訴人壬○○等人所分得之部分，因面臨塗城路，可對外出入，上訴
    人及其妻即被上訴人李艷勳分得部分土地亦面臨道路，該分割方案對於兩造均有
    利，且公平合理。若上訴人不同意如附圖甲案，則採如附圖丙案之分割方案。
  (二)聲明：駁回上訴。
三、法院之判斷：
  (一)按各共有人，得隨時請求分割共有物。但因物之使用目的不能分割或契約訂有不
    分割之期限者，不在此限。又共有物之分割，依共有人協議之方法行之。分割之
    方法，不能協議決定者，法院得因任何共有人之聲請，以原物分配於各共有人，
    民法第八百二十三條第一項、第八百二十四條第一項、第二項第一款分別定有明
    文。經查，本件上訴人主張系爭土地為兩造所共有，兩造應有部分如附表四所示
    ，系爭土地並無依物之使用目的，不能分割之情形，兩造間亦未訂有不分割之期
    限，兩造復不能達成分割協議，為被上訴人所不爭執，並據上訴人提出土地登記
    謄本、地籍圖謄本及律師函為證，堪信為真實。是上訴人訴請裁判分割系爭土地
    ，洵屬正當，應予准許。
  (二)次按法院裁判分割共有物，須斟酌各共有人之利害關係、使用情形、共有物之性
    質及價值、經濟效用、符合公平經濟原則，其分割方法始得謂為適當，最高法院
    九十一年度台上第八０五號判決意旨可資參照。經查：
    1.系爭土地現土地使用分區為綠帶，其南側臨台中縣大里市○○路，東側臨台中
      縣大里市○○路九二八巷，且系爭土地原係市場攤位，靠台中縣大里市○○路
      南側部分土地原為被上訴人壬○○、張進發、庚○○、辛○○、己○○、乙○○、丁○○○所占有使用，靠北側部分土地，則為上訴人與其妻即被上訴人李
      艷勳占有使用，嗣該市場攤位經台中縣政府拆除，現均為空地，四周圍有鐵皮
      圍籬等情，業據兩造均陳述在卷，並有上訴人提出之前開臺中縣大里市都市計
      劃土地使用分區證明書及被上訴人提出之協議書在卷可稽，復有政揚不動產鑑
      定有限公司所檢附之鑑定研究報告書及照片在卷可佐，亦經原審會同台中縣大
      里地政事所地政人員至現場勘驗屬實，製有勘驗筆錄在卷可憑。又系爭土地位
      於台中縣大里市永興市場商圈內，其北側係與丸久生鮮超市相連接，東側七八
      九地號土地為台中縣大里市○○路九二八巷道路之一部分，該巷道已鋪有柏油
      路面，道路已劃有黃色中央分向線，兩側均有排水溝蓋，道路東側有整排水泥
      建築物，為店舖經商，該道路寬十二米，可供汽車通行等情，再經本院會同台
      中縣大里市地政事務所地政人員至現場勘驗無誤，此亦有勘驗筆錄可參。
    2.又按分割共有物係以消滅共有關係為目的，故法院於裁判分割共有土地時，除
      因該土地內部分土地之使用目的不能分割（如共同使用之道路）或部分共有人
      明示仍願維持共有關係等情形外，應將土地分配與各共有人單獨所有，不得創
      設新的共有關係，最高法院九十一年度台上字第一七九五號判決意旨可資參照
      。查本件上訴人與被上訴人李艷勳表示分割後願繼續保持共有，另被上訴人壬○○、戊○○○○○○、庚○○、辛○○、己○○、乙○○、丁○○○亦表示
      分割後願繼續保持共有，依上開說明，自應依兩造之意願，於分割後分別按原
      應有部分之比例繼續保持共有關係。
    3.被上訴人壬○○等人雖主張：系爭土地上原有市場攤位，依兩造原分管占有之
      位置，應採附圖甲案或丙案之分割方案較為公平等語。惟查，系爭土地上之市
      場攤位業經拆除，現已為空地等情，已如前述，且兩造間並無任何分管契約存
      在，是已拆除之市場攤位原使用情形，已非本件系爭土地分割方法之審酌依據
      ；又被上訴人壬○○等人依其應有部分共有之土地面積僅二十五‧四五平方公
      尺，無論採何分割方案，其均屬面積狹小之畸零地，而本件系爭土地南側緊鄰
      台中縣大里市○○路，該部分之土地價值顯較高，此為兩造所不爭執，若採甲
      案或丙案，將價值較高之土地分歸被上訴人壬○○等人，依被上訴人壬○○等
      人之應有部分面積，不僅無法達到該土地之有效利用，且對系爭土地應有部分
      面積較大之上訴人及被上訴人李艷勳亦屬不利，是該二分割方案均較不可採。
    4.又被上訴人壬○○等人另主張：系爭土地東側七八九地號屬上訴人所有，採如
      附圖乙案分割，被上訴人壬○○等人將無法通行出入同段七八八地號及台中縣
      大里市○○路九二八巷土地之道路，其分得之土地將造成袋地云云。然查，系
      爭土地相鄰東側同段七八九地號土地係第三人葉茂林、葉湝斌二人所有，有上
      訴人提出之該土地登記謄本可按，是該土地非上訴人所有至明，又該七八九地
      號土地係計畫道路，有台中縣政府九十三年三月四日府建城字第九三００五七
      四七八號函附卷可稽，而其為台中縣大里市○○路九二八巷道路之一部分，該
      巷道已鋪有柏油路面，道路已劃有黃色中央分向線，兩側均有排水溝蓋，道路
      東側有整排水泥建築物，為店舖經商，該道路寬十二米，可供汽車通行等情，
      亦已如前述，是採如附圖乙案，被上訴人壬○○等人分得之土地仍可自由通行
      台中縣大里市○○路九二八巷，不因該七八九地號土地所有權人為訴外第三人
      所有而有不便，亦不致成為袋地甚明。再者，本件依附圖乙案分割，被上訴人
      壬○○等人分得之部分北側與丸久生鮮超市相連，該部分土地並非無任何經濟
      價值可言。是本院參酌兩造提出之分割方案、系爭土地使用現況、相鄰情形、
      土地使用之經濟利益及全體共有人利益考量等情，認上訴人及被上訴人李艷勳
      就系爭土地之應有部分既為千分之九一七，其分得之土地面積顯較被上訴人壬○○等人分得之範圍大，為達分割後土地之真正有效利用及維持其完整性，自
      應將系爭土地南側緊鄰台中縣大里市○○路之價值較高部分土地分歸上訴人及
      被上訴人李艷勳取得，故應採取附圖乙案所示之分割方法，最為公平適當。
  (三)再按以原物為分配時，如共有人中，有不能按其應有部分受分配者，得以金錢補
    償之，民法第八百二十四條第三項定有明文。又法院裁判分割共有物，除應斟酌
    各共有人之利害關係及共有物之性質外，尚應斟酌共有物之價格、經濟效用以及
    全體共有人之利益等公平決之，倘共有人中有不能按其應有部分受分配，或所受
    分配之不動產，其價格不相當時，法院非不得命以金錢為補償，最高法院五十七
    年台上字第二一一號判例意旨足資參照。本件如附圖乙案所示之分割方法，被上
    訴人壬○○等人分得部分之土地未能臨台中縣大里市○○路，僅臨台中縣大里市
    ○○路九二八巷，上訴人及被上訴人李艷勳所分得之土地則臨台中縣大里市○○
    路，其價值顯然較高，該事實並經政揚不動產鑑定有限公司鑑定屬實，有前開該
    公司檢附之鑑定研究報告書在卷可佐。上訴人及被上訴人李艷勳就此部分自應補
    償金額予被上訴人壬○○等人，本院斟酌系爭土地之價值，及兩造分得之土地面
    積，依原物之總價值，按各共有人應有部分比例算出其價值，再與各共有人實際
    分得之價值相較，由分得價值較高之共有人，就其超出應有部分價值之差額部分
    ，對分得價值較低之共有人全體為補償，併依各該短少部分之比例，定其給付金
    額如附表三所示，應為公允。
  (四)綜上所述，上訴人請求分割系爭共有土地，應依如附圖乙案所示之方法分割，並
    應由上訴人及被上訴人李艷勳各補償予被上訴人壬○○等人如附表三所示金額，
    始為洽當。原判決關於系爭土地之分割方法尚有未當，上訴意旨指摘原判決不當
    ，求予廢棄改判，為有理由，自應由本院予以廢棄改判，如主文第二、三項所示
    。
四、末按分割共有物事件，本質上並無訟爭性，兩造本可互換地位，由任一共有人起
    訴請求分割，均無不可，本件如由被上訴人負擔全部費用，顯有失公平，是本院
    酌量兩造之情形，認第一、二審訴訟費用宜由各當事人依原應有部份比例分擔，
    併此敘明。
五、本件事證已臻明確，兩造其餘攻擊防禦方法與舉證，核與判決結果無影響，爰不
    逐一論述，附此敘明。
六、據上論結，本件上訴為有理由，依民事訴訟法第四百三十六條之一第三項、第四
    百五十條、第四百六十三條、第三百八十五條第一項前段、第二項、第七十八條
    、第八十條之一，判決如主文。
中　　　華　　　民　　　國　　九十四　　年　　　五　　　月　　 二十 　　日
                                    臺灣臺中地方法院民事第三庭
~B審判長法官　張瑞蘭
~B　　　法官　羅永安
~B　　　法官　卓進仕
右正本證明與原本無異
本判決不得上訴
中　　　華　　　民　　　國　　九十四　　年　　　五　　　月　　 二十 　　日
~B　　　法院書記官
~FO
~T40
附表一：
┌──┬────┬─────┐
│編號│所有權人│  應有部分│
├──┼────┼─────┤
│一  │甲○○  │   17/917 │
├──┼────┼─────┤
│二  │李艷勳  │  900/917 │
└──┴────┴─────┘
附表二：
┌──┬────┬─────┐
│編號│所有權人│  應有部分│
├──┼────┼─────┤
│ 一 │壬○○  │  22/83   │
├──┼────┼─────┤
│ 二 │張進發  │   2/83   │
├──┼────┼─────┤
│ 三 │庚○○  │   1/83   │
├──┼────┼─────┤
│ 四 │辛○○  │   1/83   │
├──┼────┼─────┤
│ 五 │己○○  │   3/83   │
├──┼────┼─────┤
│ 六 │乙○○  │  52/83   │
├──┼────┼─────┤
│ 七 │丁○○○│   2/83   │
└──┴────┴─────┘
附表三：
┌──┬──────┬───────────┐
│編號│所有權人    │     應補償（得）金額 │
│    │            │     （新台幣）       │
├──┼──────┼───────────┤
│一  │甲○○      │     應補償5263元     │
├──┼──────┼───────────┤
│二  │李艷勳      │     應補償278643元   │
├──┼──────┼───────────┤
│三  │壬○○      │     應得75252元      │
├──┼──────┼───────────┤
│四  │張進發      │     應得6841元       │
├──┼──────┼───────────┤
│五  │庚○○      │     應得3421元       │
├──┼──────┼───────────┤
│六  │辛○○      │     應得3421元       │
├──┼──────┼───────────┤
│七  │己○○      │     應得10262元      │
├──┼──────┼───────────┤
│八  │乙○○      │     應得177868元     │
├──┼──────┼───────────┤
│九  │丁○○○    │     應得6841元       │
└──┴──────┴───────────┘
附表四：
┌──┬─────┬──────┐
│編號│所有權人  │應有部分    │
├──┼─────┼──────┤
│一  │甲○○    │ 17/1000    │
├──┼─────┼──────┤
│二  │李艷勳    │900/1000    │
├──┼─────┼──────┤
│三  │壬○○    │ 22/1000    │
├──┼─────┼──────┤
│四  │張進發    │  2/1000    │
├──┼─────┼──────┤
│五  │庚○○    │  1/1000    │
├──┼─────┼──────┤
│六  │辛○○    │  1/1000    │
├──┼─────┼──────┤
│七  │己○○    │  3/1000    │
├──┼─────┼──────┤
│八  │乙○○    │ 52/1000    │
├──┼─────┼──────┤
│九  │丁○○○  │  2/1000    │
└──┴─────┴──────┘
